最高法院刑事判決                                  八十八年度台非字第二二號
    上訴人  最高法院檢察署檢察總長
    被  告  乙○○
            丙○○
            甲○○
右上訴人因被告等藏匿人犯案件，對於台灣高等法院台南分院中華民國八十七年十月
六日第二審確定判決（八十七年度上重訴字第一○四一號，起訴案號：台灣台南地方
法院檢察署八十七年度偵字第三○八○、三三四七、三三四八、三五一四、三五八五
、三七六九號），認為部分違法，提起非常上訴，本院判決如左：
    主  文
原判決及第一審判決關於乙○○、丙○○、甲○○部分撤銷，由台灣高等法院台南分
院依判決前之程序更為審判。
    理  由
非常上訴理由稱：「按判決不適用法則或適用不當者，為違背法令，刑事訴訟法第三
百七十八條定有明文。又科刑判決所認定之事實，與其所採用之證據不相適合，即屬
證據上之理由矛盾，其判決當然為違背法令，此有最高法院三十一年上字第一四一二
號判例可供參考。本件原判決認定：『被告乙○○（綽號「阿萁」，有妨害自由前科
）、丙○○（綽號「小雙」）、甲○○（綽號「彥頭」）三人均為蔡智仁身旁之小弟
，蔡智仁、邱聖龍犯下謝政憲命案後，於八十七年二月二十四日當晚八時許，由邱聖
龍告知甲○○渠等已犯下謝政憲命案，並警告其應注意不要為警跟蹤，甲○○嗣並將
此情轉知乙○○、丙○○二人。三人均知悉蔡智仁係犯罪之人，竟於八十七年二月二
十六日下午四時許，應蔡智仁邀約在台南縣永康市○○路三二七號十六樓之七丙○○
住處（起訴書誤為台南市○○○路○段一○五號海龍門餐廳）會合，商討渠三人如何
掩護蔡智仁逃匿。謀定後，乙○○、丙○○、甲○○三人共同基於使蔡智仁隱避之犯
意，推由乙○○、丙○○二人前往達璋小客車租賃有限公司（設永康市○○○路五六
八巷一弄二號）租車供蔡智仁逃亡隱避之用，並於租得車子之前，先使蔡智仁隱避於
上開丙○○住處，由甲○○陪同之。因渠等行蹤已為台灣台南地方法院檢察署檢察官
指揮之○二二四專案小組成員掌握，故於當晚十八時許，乙○○、丙○○二人尚在達
璋小客車租賃有限公司時即為警當場逮捕，旋並經警循線前往丙○○住處捕獲甲○○
，惟蔡智仁因久候乙○○、丙○○二人延遲未歸，驚覺有異，於警前往逮捕前先行離
去，致未被逮獲。』等情（參見原判決事實五），並據以論處被告乙○○、丙○○、
甲○○共同使犯人蔡智仁隱避罪，無非係以被告三人及蔡智仁在警訊與檢察官偵查中
之自白暨供述為主要論據（參見原判決理由四），固非全然無據。惟卷查被告等並未
於警訊及偵查中自白上述犯行（參見警六刑偵字第一一○號卷第十一至十八頁、第三
○八○偵卷第四九、五十頁），且蔡智仁亦未指述被告等有原判決事實所認定之共謀
隱避犯人情事（參見第三○八○號偵卷第一七六頁反面），乃原判決竟以前開不存在
之自白與供述資為判決被告等有罪之依據，其證據之採擷顯與卷內訴訟資料不符，殊
有違採證法則。另按刑法第一百六十四條第一項之使人隱避罪，以明知其為犯人而使
之隱避為要件，所謂使之隱避必須有積極指使或指示隱避之意旨始足當之（最高法院
二十四年上字第三五八一號判例參照）。本件微論並無被告等共謀隱避蔡智仁及於租
車前先使蔡智仁隱避於被告丙○○住處之證據，且依卷內資料（參見上開警偵卷），
蔡智仁係主動至丙○○住處囑付被告等代為租車以利逃亡，並於租妥前在丙○○住處
內等候，此事實如屬無訛，則被告等實無積極指使或指示蔡智仁隱避之犯行，至被告
等雖曾代蔡智仁租車，然尚未租妥即遭逮獲，所為亦未至既遂階段，而使犯人隱避罪
又無處罰未遂之明文，被告等所為應屬不罰，詎原判決竟遽論處被告等罪刑，誠有證
據上理由矛盾及適用法則不當之違法。綜上所述，原判決自屬違背法令，且對被告不
利，爰依刑事訴訟法第四百四十一條、第四百四十三條提起非常上訴，以資救濟」。
本院按科刑判決所認定之事實，與其所採用之證據不相適合，即屬證據上理由矛盾，
其判決當然為違背法令。本件第一審判決關於被告乙○○、丙○○、甲○○三人部分
認定被告等三人明知蔡智仁係犯罪之人，竟於民國八十七年二月二十六日下午四時許
，商討如何掩護蔡智仁逃匿，謀定後，基於使蔡智仁隱避之犯意，惟由乙○○、丙○
○二人前往達璋小客車租賃有限公司租車供蔡智仁逃亡隱避之用，於租得車子之前，
先使蔡智仁隱避於丙○○住處，由甲○○陪同，嗣於當晚六時許，乙○○、丙○○二
人尚在上開小客車租賃有限公司處時，為警查獲，並循線查獲甲○○等情，適用刑法
第一百六十四條第一項規定，論處被告等共同使人隱避罪刑，係以被告等三人及蔡智
仁在警訊及檢察官偵查中之自白及供述為論據；然經核閱全卷，被告等並未於警訊及
偵查中自白上開犯行，蔡智仁於警訊及偵查中亦未供述被告等有共謀使其隱避之情事
，上開事實認定，顯與卷內訴訟資料不符，自有證據上理由矛盾之違法；又刑法第一
百六十四條第一項之使人隱避罪，須行為人明知其為犯人而「指使」犯人自為隱藏或
逃避，始足構成，依第一審判決認定之上開事實，被告等似無指使蔡智仁隱藏或逃避
，竟論處被告等共同使人隱避罪刑，亦有適用法則不當之違法。第一審判決既有上述
違法，被告等上訴後，原審不予撤銷糾正，而為相同之採證認事，判決駁回上訴，同
有上開違誤。案經確定，且於被告等不利，非常上訴執以指摘，洵有理由，應由本院
將原判決及第一審判決關於被告等部分撤銷，且為使事實臻於明確，並維持被告等之
審級利益，應由原審依判決前之程序更為審判。
據上論結，應依刑事訴訟法第四百四十七條第一項第一款前段、第二項，判決如主文
。
中      華      民      國    八十八    年      一      月     十四     日
                              最高法院刑事第十庭
                                  審判長法官  曾  有  田
                                        法官  林  永  茂
                                        法官  陳  宗  鎮
                                        法官  劉  介  民
                                        法官  魏  新  和
      右正本證明與原本無異
                                              書  記  官
中      華      民      國    八十八    年      一      月     十九     日
